【裁判字號】    89,訴,2520
【裁判日期】    900330
【裁判案由】    偽造文書等
【裁判全文】
台灣台中地方法院刑事判決                        八十九年度訴字第二五二號
    公  訴  人  台灣台中地方法院檢察署檢察官
    被      告  乙○○
                甲○○
                丁○○
右列被告因偽造文書等案件，經檢察官提起公訴（八十九年度偵字第三七二八號），
本院判決如左：
    主    文
乙○○明知為不實之事項，而使公務員登載於職務上所掌之公文書，足以生損害於公
眾，處有期徒刑肆月，如易科罰金，以佰元折算壹日。被訴侵占部分無罪。
甲○○共同明知為不實之事項，而使公務員登載於職務上所掌之公文書，足以生損害
於公眾，處有期徒刑肆月，如易科罰金，以佰元折算壹日。緩刑年。扣案貼有「
崔煒傑（即丙○○）」照片之汽車駕駛執照壹張沒收。
丁○○無罪。
    事    實
一、乙○○前曾於民國（下同）八十七年十二月十六日因偽造文書案件，經本院判處
    有期徒刑一年六月，緩刑四年，於八十八年一月十六日判決確定。詎仍不知悔改
    ，於緩刑中，於八十八年七月六日，明知其於八十八年六月間某日，係持其國民
    身分證正本、郵局存摺（帳號00000000000000號）、提款卡、劃撥帳號（000000
    00號，公訴人漏載）、印章、本票，在台中市○村路○○○路口，向自稱「陳先
    生」之貸款人崔煒傑（另案審理中，原名丙○○，於八十八年九月十七日更名為
    ：崔煒傑）借貸新臺幣（下同）二萬元（實拿一萬四千元），嗣因未清償債務，
    無法取回國民身分證，而國民身分證並未遺失，竟前往台中縣豐原市戶政事務所
    ，在「補領國民身分證申請書」上，以其所有國民身分證於八十六年六月遺失為
    由，申請補發，使該戶政事務所人員在上開「補領國民身分證申請書」上予以核
    章，且據以補發新國民身分證予乙○○，並將該不實補證之事項登載於其職務上
    作成之戶籍登記簿上，足以使戶政事務所，就國民身分證之管理、核發失其正確
    性，致生損害於戶政事務所。嗣因崔煒傑（即丙○○）以乙○○所交付之郵局存
    摺帳戶（帳號00000000000000號）供為詐欺之匯款帳號，為警查獲，乙○○經警
    約談後，始查知上情。
二、甲○○原擁有職業小型車駕駛執照，明知其職業小型車駕駛執照並未遺失，為協
    助因酒醉駕車遭吊扣駕駛執照之崔煒傑（即丙○○，另案審理中）取得駕駛執照
    ，竟與崔煒傑（即丙○○）共同基於偽造之犯意聯絡，由丙○○將自己之照片交
    付予甲○○後，再由甲○○於八十八年六月二十五日，至交通部公路局台中區監
    理所，在「汽車駕駛人審驗暨各項異動登記書」貼上丙○○照片後，持以向「交
    通部公路局台中區監理所」所委託之「中華民國汽車駕駛教育學會台中肚山地區
    代辦所」辦理體檢後，再於同年七月一日至「交通部公路局台中區監理所豐原監
    理站」，在「普通汽車駕駛執照登記書」貼上丙○○之照片，向台中區監理所之
    公務員謊報職業小型車駕駛執照遺失，並同時換領普通小型車駕駛執照，使「交
    通部公路局台中區監理所豐原監理站」人員在上開「普通汽車駕駛執照登記書」
    上予以核章，且據以補發新小型駕駛執照予甲○○，並將該不實補證之事項登載
    於其職務上作成之公文書上，足以使監理單位，就駕駛執照之管理、核發失其正
    確性，致生損害於監理單位。嗣因崔煒傑（即丙○○）涉及詐欺案件，於八十八
    年十二月七日下午五時三十分許，在台中市○○路台中高農校門口前為警查獲，
    並在崔煒傑（即丙○○）使用之車牌號碼Ｘ三－五二八０號自小客車內皮夾內，
    查獲上開經補領其上為「崔煒傑（即丙○○）」照片之駕駛執照一張，始查知上
    情。
三、案經台北市政府警察局大安分局移送台灣台北地方法院檢察署檢察官移請台灣高
    等法院檢察署移轉台灣台中地方法院檢察署檢察官偵查起訴。
    理    由
一、訊據被告乙○○對於右揭事實，固供承不諱，惟辯稱：八十八年六月間我向自稱
    陳先生借款，我有質押本票、身分證、提款卡、印章、存摺，借款兩萬，但我實
    際上拿到壹萬四千元，六千元係扣利息的，我七月六日因要與我太太辦離婚，我
    不好意思向戶政的承辦人員說我借高利貸，我才說是我身分證遺失云云。訊據被
    告甲○○矢口否認有何偽造文書犯行，辯稱：駕照是崔煒傑（即丙○○）他自己
    拿去辦的，不是我去申請的云云。經查：
  (一)本件被告乙○○曾於八十八年六月間某日，持其國民身分證正本、郵局存摺、提
    款卡、印章、本票，在台中市○村路○○○路口，向自稱「陳先生」之貸款人丙○○借貸二萬元（實拿一萬四千元），嗣因未清償債務，無法取回國民身分證，
    而國民身分證並未遺失，竟於八十八年七月六日前往台中縣豐原市戶政事務所，
    在「補領國民身分證申請書」上，以其所有國民身分證於八十六年六月遺失為由
    ，申請補發之情，迭據被告乙○○於警、偵訊及本院審理時供述明確，並有「補
    領國民身分證申請書」一紙（影本）附卷可稽。縱使被告乙○○辯稱係因與妻子
    辦離婚，不好意思向戶政的承辦人員說係借高利貸，才以身分證遺失由申請，然
    其即已明知國民身分證未遺失，而以遺失為由據以申請補發，自應負此刑責，尚
    難因此而獲邀免責。
  (二)本件被告甲○○原擁有職業小型車駕駛執照，明知其職業小型車駕駛執照並未遺
    失，為協助因酒醉駕車遭吊扣駕駛執照之崔煒傑（即丙○○，另案審理中）取得
    駕駛執照，即由丙○○將自己之照片交付予甲○○後，再由被告甲○○於八十八
    年六月二十五日，至交通部公路局台中區監理所，在「汽車駕駛人審驗暨各項異
    動登記書」貼上崔煒傑（即丙○○）照片後，持以向「交通部公路局台中區監理
    所」所委託之「中華民國汽車駕駛教育學會台中肚山地區代辦所」辦理體檢後，
    再於同年七月一日至「交通部公路局台中區監理所豐原監理站」，在「普通汽車
    駕駛執照登記書」貼上崔煒傑（即丙○○）之照片向台中區監理所之公務員謊報
    職業小型車駕駛執照遺失，並同時換領普通小型車駕駛執照，使「交通部公路局
    台中區監理所豐原監理站」人員在上開「普通汽車駕駛執照登記書」上予以核章
    ，且據以補發新小型駕駛執照予甲○○之情，(1)業據被告甲○○於警訊時供述：
    「因為丙○○沒有駕照，而我剛好要換駕照，缺照片，所以他就拿他的相片給我
    至監理站換發新證，並交由丙○○使用」等語明確（台灣台北地方法院檢察署八
    十九年度偵字第三一五一號偵查卷第二二頁背面）；(2)且據證人即丙○○於警訊
    （八十九年度偵第三七二八號偵查卷第一０五頁）、偵訊（台灣台北地方法院檢
    察署八十八年度偵字第二六七五四號偵查卷第十頁背面）時證述明確；(3)且依交
    通部公路局台中區監理所豐原監理站八十九年十二月七日八九中監豐字第八九一
    七０六七號函附之「汽車駕駛人審驗暨各項異動登記書」、「普通汽車駕駛執照
    登記書」各一紙，其上姓名欄「甲○○」之簽名，與被告甲○○另於八十八年十
    二月三十一日汽車駕駛人異動登記書（交通部公路局台中區監理所八十九年十二
    月四日八九中監二字第八九三九四五二號函附）「甲○○」簽名，及被告甲○○
    於本院八十九年訴字第五一六號卷內八十九年六月十四日刑事聲請發還扣押物狀
    末之「甲○○」簽名予以比較，其筆順、連接、轉折處，均屬相同，而被告甲○○亦供承「汽車駕駛人審驗暨各項異動登記書」、「普通汽車駕駛執照登記書」
    上姓名欄「甲○○」之簽名，為其所簽署，再以，崔煒傑（即丙○○）於本院八
    十九年度訴字第五一六號案件審理時證述：「當初我交三張照片給承辦人員，我
    不知道變更登記書上為何是甲○○的照片。」等語（本院八十九年度訴字第五一
    六號卷八十九年十月三十一日審判筆錄），若崔煒傑（即丙○○）僅交付三張照
    片予承辦人員辦理變更登記，被告甲○○未前往監理機關辦理變更登記，則變更
    登記書上之照片，又為何係被告甲○○本人之照片。如是，上開犯行，確係被告
    甲○○親自前往辦理無訛。至於證人崔煒傑（即丙○○）於本案及另案（八十九
    年訴字第五一六號）審理時，證述係其未經同意在甲○○車上拿了很多資料後自
    己前往監理站辦理的，被告甲○○並不知情，翻異其於警訊之證詞，惟以若非被
    告甲○○本人持相關證件親至監理站申請補發駕駛執照，證人崔煒傑（即丙○○
    ）焉能單憑其個人照片至監理站即辦妥被告甲○○之駕駛執照之補發，何況，上
    開「汽車駕駛人審驗暨各項異動登記書」、「普通汽車駕駛執照登記書」上姓名
    欄「甲○○」之簽名，又係被告甲○○所親寫。如是，自應以證人崔煒傑（即丙○○）於警、偵訊之證詞為真實，是以，證人崔煒傑（即丙○○）事後證述被告
    甲○○不知情云云，無非係圖護被告甲○○之詞，不足採信。此外，並有被告
    甲○○（其上貼丙○○即崔煒傑照片）一張扣案足資佐證（扣於本院八十九年訴
    字第五一六號案卷內）。
  (三)綜上，被告乙○○、甲○○二人前開所辯，無非係圖卸責之詞，委無足採。事證
    明確，被告二人右揭犯行，洵堪認定。
二、核被告乙○○、甲○○所為，各係犯刑法第二百十四條之使公務員登載不實罪。
    被告甲○○部分與崔煒傑（即丙○○）二人間，具有犯意聯絡及行為分擔，為共
    同正犯。爰審酌被告乙○○有偽造文書之不良素行，現緩刑中，仍不知悔改，明
    知其國民身分證因借款事由，仍在他人持有中，並未遺失之不實事項，竟仍向戶
    政事務所申請補發國民身分證，足以造成國民身分證管理、核發之正確性，惟念
    其犯罪後尚能坦承犯行，態度良好；審酌被告甲○○素行良好，僅因為友人駕駛
    執照遭吊扣，明知其駕駛執照並未遺失之不實事項，竟仍向監理單位申請補發駕
    駛執照，足以造成駕駛執照管理、核發之正確性，犯後猶欲狡飾犯行，惟念其犯
    罪後尚能於警訊時坦承犯行，態度良好等一切情狀，分別量處如主文所示之刑，
    並分別諭知易科罰金之折算標準，以示懲儆（查被告乙○○、甲○○二人行為後
    ，刑法第四十一條業已於九十年一月十日修正公布，同年月十二日生效，本件爰
    依修正後刑法第四十一條第一項前段規定諭知易科罰金之折算標準，併此敘明。
    ）。查被告甲○○未曾受有期徒刑以上刑之宣告，此有台灣台中地方法院檢察署
    刑案資料查註紀錄表附卷可查，因為幫助友人，一時失慮，偶罹刑典，經此刑之
    宣告後，應知警惕而無再犯之虞，本院因認暫不執行其刑為當，予以宣告緩刑三
    年，以啟自新。至於扣案貼有「丙○○（即崔煒傑）」照片之汽車駕駛執照一張
    ，係被告甲○○與丙○○二人犯罪所得之物，爰依刑法第三十八條第一項第三款
    之規定，予以宣告沒收。
三、公訴意旨另以：被告乙○○明知其當初交付給丙○○之郵局存摺（有如前述）內
    僅餘存款四、五百元左右（用以匯款供丙○○扣抵借款利息），竟意圖為自己不
    法之所有，於八十八年十月二十二日左右，提領其所持有之該帳戶內非屬自己所
    有之存款三萬五千元（係丙○○詐騙所得之贓款），侵占入己，因認被告乙○○
    尚涉有刑法第三百三十五條第一項之侵占罪嫌云云。
  (一)按犯罪事實應依證據認定之，無證據不得推定其犯罪事實，又不能證明被告犯罪
    或其行為不罰者，應諭知無罪之判決，刑事訴訟法第一百五十四條及第三百零一
    條第一項分別定有明文。又刑法上所謂侵占罪，以被侵占之物先有法律或契約上
    之原因在其持有中者為限，否則不能成立侵占罪（最高法院五十二年台上字第一
    四一八號判例參照）。
  (二)本件公訴人認被告乙○○涉有刑法第三百三十五條第一項侵占罪嫌，無非以被告
    乙○○於警訊時之自白，為其論據。訊之被告乙○○對於右揭事實，固供承不諱
    ，惟辯稱：八十八年九月份時我收到郵局有關劃撥的客戶資料，但是金額很龐大
  ，我聯想到可能是我六月份質押的關係，我到文心路郵局要把帳戶停止掉，因我
    有開壹個劃撥帳號00000000，這個戶頭因我經營電腦生意專給客戶入分
    期付款的帳戶。我回豐原停劃撥帳戶，我在豐原把這三萬五提領出，我用提款單
    與私章領出，以保護我自己，因我怕我的帳戶被別人利用，我沒有侵占這三萬五
    千元的意思等語。經查，本件被告乙○○將郵局存摺及劃撥帳號交付予崔煒傑（
    即丙○○），僅係做為借款質押之用而已，被告乙○○並不知道崔煒傑（即丙○○）係將之用來做為詐欺之用。嗣崔煒傑（即丙○○）詐欺案件中之被害人將款
    項依崔煒傑（即丙○○）之要求匯入被告乙○○之前開帳戶內，則就該存款而言
    ，在被告乙○○與崔煒傑（即丙○○）間，並不存有任何法律或契約上之原因，
    亦即被告乙○○所有之上開帳戶，雖匯入有崔煒傑（即丙○○）詐騙得來之金錢
    ，然在被告乙○○以為係其客戶所匯入之金錢情況下，則被告乙○○與崔煒傑（
    即丙○○）間，又有何法律或契約上之原因存在。則被告乙○○雖有提領之行為
    ，然與侵占罪之構成要件尚屬有間。
  (三)此外，復查無其他積極證據足認被告乙○○確有侵占之犯行，被告乙○○此部分
    犯罪尚屬不能證明，揆諸前揭說明，自就被告乙○○被訴侵占部分，諭知無罪之
    判決。
  (四)至於被告乙○○在收到郵局有關劃撥的客戶資料後，未予以查詢即將存款予以提
    領供己使用，則其行為是否涉犯竊盜罪，自應由檢察官另行偵辦。附予敘明。
四、公訴意旨另以；被告丁○○明知崔煒傑（即丙○○）購買偽造之國民身分證係供
    行騙之用，竟基於幫助行使偽造國民身分證及詐欺之犯意，於八十七年九月間，
    介紹崔煒傑（即丙○○）向一名不詳姓名之華僑購買偽造之「高煌明」國民身分
    證行使，供丙○○用以向他人行騙，並於八十七年底某日，在台中縣大里市某處
    ，協助崔煒傑（即丙○○）以提款卡提領詐騙所得之贓款，因認被告丁○○涉犯
    有刑法第二百十六條、第二百十二條之行使特種文書罪、第三百三十九條第一項
    之詐欺取財罪之幫助犯云云。
  (一)按犯罪事實應依證據認定之，無證據不得推定其犯罪事實，又不能證明被告犯罪
    或其行為不罰者，應諭知無罪之判決，刑事訴訟法第一百五十四條及第三百零一
    條第一項分別定有明文。又共同被告不利於己之陳述，固得採為其他共同被告犯
    罪之證據，惟此項不利之陳述，須無瑕疵可指，而就其他方面調查，又與事實相
    符，始得採為其他共同被告犯罪事實之認定（最高法院四十六年度台上字第四十
    九號判例參照）。
  (二)本件公訴人認被告丁○○涉犯刑法第二百十六條、第二百十二條之行使特種文書
    罪、第三百三十九條第一項之詐欺取財罪之幫助犯，無非以證人崔煒傑（即丙○○）於警訊時之供述，並核與被告丁○○於警、偵訊時之自白，為其論據。訊之
    被告丁○○對於曾介紹崔煒傑（即丙○○）與一名不詳姓名之華僑認識，且於八
    十七年底某日，在台中縣大里市某處，曾以崔煒傑（即丙○○）交付之提款卡提
    領款項之情，固供承不諱，惟堅決否認有何幫助崔煒傑（即丙○○）犯刑法第二
    百十六條、第二百十二條之行使特種文書、第三百三十九條第一項之詐欺取財犯
    行，辯稱：我只是介紹他們認識而已，到他們兩人買賣身分證則有一段時間，丙○○交給我提款卡，告訴我密碼，要我順便幫他領錢，第一次領的時候，餘額不
    足，他告訴我客戶的錢大概還沒有進來，我就直接買煙，吃完中飯後，他又叫我
    幫他領，這次有領到錢等語。經查：
    (1)本件證人即崔煒傑（原名丙○○）於警訊時雖供述：「高煌明」之郵局帳戶，
      係其於八十七年九月間，經由丁○○介紹一名印尼華僑，在台中市○○路購得
      偽造國民身分證後，由其自己持偽造國民身分證至郵局申請開戶，而丁○○有
      參與犯案，並向其借用「黃柏蒼」人頭帳戶使用等語。惟被告丁○○究竟係借
      用「黃柏蒼」人頭帳戶做何使用，證人崔煒傑（即丙○○）並未予以明確供述
      ，嗣於本院審理時證人崔煒傑則證述：「（對你警訊說丁○○亦有參與犯案並
      借用黃柏昌人頭戶，這句話何意思？）我有請丁○○幫我領錢用黃柏蒼的帳戶
      。」等語，如是，證人崔煒傑（即丙○○）究竟有否將黃柏蒼帳戶交予被告丁○○，及被告丁○○究竟用黃柏蒼帳戶做何使用，均屬不明，亦即被告丁○○
      是否構成犯罪，僅有共犯之供述而已，尚無積極證據證明被告丁○○確有使用
      過黃柏蒼之帳戶。何況，證人崔煒傑（原名丙○○）於本院八十九年訴字第五
      一六號審理時證述被告丁○○並未涉案，且於本院審理時證述伊僅係請丁○○
      以黃柏蒼之帳戶領錢而已，是以，尤難以共同被告即證人崔煒傑（即丙○○）
      前後不一致之供述，認定被告丁○○有公訴人所指之犯行。
    (2)再以，被告丁○○自警、偵訊至本院審理時，均堅持否認有何幫助丙○○購買
      偽造之「高煌明」國民身分證供崔煒傑（即丙○○）使用，而證人崔煒傑（即
      丙○○）於本院審理時證述：「我向壹個華僑阿俊買來的，我在台北市認識的
      。是丁○○介紹我們認識的。」、「（何時介紹的？）好幾年了。」、「（介
      紹多久後才買身分證？）一年以上，是在台中市買的。是他告訴我他有做這類
      的證件，我就以兩萬元向他買，在台中市○○路買的。」等語，係證述其自己
      向綽號「阿俊」者購買，並非被告丁○○幫其向「阿俊」者購買。如是，尚難
      僅憑崔煒傑（即丙○○）於最初警、偵訊時供述係被告丁○○幫其買來「高煌
      明」之國民身分證之唯一共同被告之供述，即據以認定被告丁○○有何幫助行
      使偽造特種文書之犯行，何況，唯一之證據即共同被告崔煒傑（即丙○○）之
      前後供述已然有所不一致。
    (3)末以，被告丁○○雖對於崔煒傑（即丙○○）曾於八十七年底交付一紙提款卡
      請其提領現款一次之情，固供承不諱，而證人崔煒傑（即丙○○）亦係證述僅
      係請被告丁○○領過一次錢而已。如是，在被告丁○○僅係在偶然之情形下，
      由崔煒傑交付提款卡請其提領一次現款，則被告丁○○是否即明瞭上開提款卡
      究係何人所有，及明瞭提領帳戶之款項係崔煒傑（即丙○○）詐騙而來，即非
      無疑。是以，在別無積極證據足以證明被告丁○○與崔煒傑（即丙○○）間具
      有犯意聯絡，且被告丁○○明知提領之款項為崔煒傑詐騙所得，即尚難以被告
      丁○○有替崔煒傑提領一次款項之情，推定被告丁○○有何幫助崔煒傑（即丙○○）詐欺之犯行。
  (三)綜上，共同被告即證人崔煒傑（即丙○○）之供述即前後存有不一致之處，即尚
    難憑此不一致之供述而為被告丁○○不利之認定。末查，刑事被告依法不負自證
    無罪之義務，故在別無積極證據之情形下，自難違反刑事訴訟法第一百五十四條
    之規定，推定被告丁○○確有幫助他人犯罪之行為。此外，復查無其他積極證據
    足資證明被告丁○○犯罪，揆諸前揭說明，自應為被告丁○○無罪之諭知。
據上論斷，應依刑事訴訟法第二百九十九條第一項前段、第三百零一條第一項，刑法
第二條第一項前段、第二十八條、第二百十四條、第四十一條第一項前段（修正後）
、第七十四條第一款、第三十八條第一項第三款，罰金罰鍰提高標準條例第一條前段
、第二條，判決如主文。
中      華      民      國    九十      年      三      月     三十     日
                台灣台中地方法院刑事第四庭
                                    法  官  顏    世    傑
右正本證明與原本無異。
如不服本判決，應於判決送達後十日內，向本院提出上訴狀（應附繕本）。
                                    書記官
中      華      民      國    九十      年      四      月       二     日
附錄本案論罪科刑法條全文：
刑法第二百十四條：
  明知為不實之事項，而使公務員登載於職務上所掌之公文書，足以生損害於公眾或
  他人者，處三年以下有期徒刑、拘役或五百元以下罰金。


司法院資訊處製作；財團法人民間司法改革基金會備份。
